臺灣桃園地方法院民事判決　　　　　　　 99年度訴字第966號
原　　　告　台灣省石門農田水利會
法定代理人　莊玉光
訴訟代理人　彭成青律師
被　　　告　蕭竣元
　　　　　　蕭良益
　　　　　　萬明龍
上列當事人間請求拆屋還地事件，本院於民國100 年10月11日言
詞辯論終結，判決如下：
    主  文
被告應將坐落桃園縣中壢市○○○段三座屋小段第一七五之二地
號土地上，如附圖所示D 部分面積二二平方公尺之地上物拆除，
將土地返還原告。
被告應給付原告新臺幣貳萬捌仟肆佰陸拾元。並應自民國九十九
年六月二十一日起至返還上項所示土地之日止，按月給付原告新
臺幣伍佰零伍元。
原告其餘之訴駁回。
訴訟費用由被告負擔。
    事  實  及  理  由
甲、原告起訴主張，原告所有坐落桃園縣中壢市○○○段三座屋
    小段175 –2 地號土地（下稱系爭土地），前遭被告以其等
    所有門牌號碼為桃園縣中壢市○○路796 號、798 號之地上
    物（下各稱門牌中正路796 號、798 號地上物），於起訴前
    5 年間起，即無權占用如鑑測日期為民國99年8 月26日之桃
    園縣中壢地政事務所土地複丈成果圖即附圖所示編號D 部分
    面積22平方公尺之土地，屢經催討，均無結果。原告自得依
    民法第767 條之規定，請求被告將如附圖所示D 部分之地上
    物拆除，並將該部分土地返還原告。又被告無權占有原告如
    附圖所示D 部分之土地，自受有相當於租金之利益，並致原
    告受有損害，原告得另依民法第179 條之規定，請求被告返
    還此部分相當於租金之不當得利，而此不當得利按土地法第
    97條第1 項、第105 條之規定，以占用面積乘以土地申報地
    價之10% 為標準，故被告應給付原告自本件起訴即99年6 月
    21日起算前5 年相當於租金之不當得利為56,921元，並應自
    99年6 月21日起至返還上開土地之日止按月給付原告相當於
    租金之不當得利1,010 元。為此，爰依法提起本件訴訟等語
    。並為訴之聲明：(1)被告應將坐落系爭土地上如附圖所示編
    號D ，面積22平方公尺之地上物拆除，並將土地返還原告。
    (2)被告應給付原告56,921元及應自99年6 月21日起至返還前
    項占用土地之日止，按月給付原告1,010 元。
乙、被告蕭良益以：被告蕭良益所有之房屋為前半段即門牌中正
    路798 號之房屋，並未占用系爭土地，後半段即門牌796 號
    房屋則為被告萬明龍、蕭竣元所有等語，資為抗辯。並為答
    辯聲明：駁回原告之訴。
丙、被告蕭竣元則以：被告已經拆過一次等語置辯。並為答辯聲
    明：駁回原告之訴。
丁、被告萬明龍另以：有意願將占用部分拆除等語為辯。並為答
    辯聲明：駁回原告之訴。
戊、得心證之理由：
壹、程序方面：
一、按訴狀送達後，原告不得將原訴變更或追加他訴。但請求之
    基礎事實同一者、擴張或減縮應受判決事項之聲明者，不在
    此限，民事訴訟法第255 條第1 項第2 款、第3 款分別定有
    明文。經查，本件原告起訴時，其聲明初為請求被告蕭竣元
    、蕭良益各應將坐落系爭土地上如其所提出附圖所示面積
    11.615平方公尺之地上物拆除後，將土地交還原告；並請求
    被告蕭竣元、蕭良益各應給付30,052元及自99年6 月21日起
    至返還占用土地之日止，按月給付原告533 元。嗣於訴狀繕
    本送達被告後，原告不變更其訴訟標的而追加共同被告萬明
    龍，並變更訴之聲明如上開其陳述欄中所述。核原告此部分
    所為訴之變更、追加，或為依據同一基礎事實者；或為擴張
    應受判決事項之聲明者，揆諸上揭法律規定，應予准許。
二、本件被告均經合法通知，均無正當理由，未於最後言詞辯論
    期日到場，核各無民事訴訟法第386 條所列各款情形，爰依
    原告聲請，由其一造辯論而為判決。
貳、實體方面：
一、經查，原告所主張其為系爭土地之所有權人之事實，有地籍
    圖謄本、土地登記謄本各1 份附卷可稽（見本院卷第10頁、
    第11頁），並為被告所不爭執，堪信為真實。
二、次查，原告所主張被告於本件起訴前5 年起，即在系爭土地
    上搭建地上物占用系爭土地上如附圖所示D 部分面積22平方
    公尺土地之事實，除經本院依職權履勘現場，確見被告有以
    磚造、鐵皮之地上物占有如附圖所示D 部分之土地外，亦經
    本院依職權囑託桃園縣中壢地政事務所測量人員就上開地上
    物坐落系爭土地上之面積、位置測量無誤，有勘驗筆錄、桃
    園縣中壢地政事務所99年10月6 日中地測字第0991005447號
    函附鑑測日期99年8 月26日之複丈成果圖即附圖、現場照片
    影本8 張在卷可參（見本院卷第86頁至第88頁、第90頁、第
    91 頁 、第114 頁至第117 頁），足認原告此部分之主張有
    據。至被告蕭良益雖曾於本院99年11月1 日言詞辯論時到庭
    辯稱其所有者係門牌中正路798 號之房屋，坐落臨中正路之
    前半段，未占用系爭土地等語（見本院卷第124 頁背面）。
    然查，被告蕭峻元亦於本院同日言詞辯論時自陳門牌中正路
    796 號、798 號之房屋係相連一起，係以前長輩同時搭起來
    的，只是分成兩個門牌而已等語（見本院卷第124 頁背面）
    ，此復為被告蕭良益所不爭執；另被告萬明龍復於本院99年
    11月29日言詞辯論時陳述略以：房子後面門牌中正路796 號
    、798 號一起共用等語（見本院卷第141 頁背面、第142 頁
    ）。顯見如附圖所示D 部分之地上物所附屬之主建物應為門
    牌中正路796 號與798 號前後相連之一整體建物，現實上難
    加區分此增建之地上物屬於門牌中正路796 號抑或798 號房
    屋所占用；亦即門牌中正路796 號、798 號房屋既係整體相
    連，則被告間如何區分使用其內部空間，應僅屬其內部之約
    定，對於原告而言，被告均應屬於無權占有系爭土地如附圖
    所示D 部分之人無誤，是被告蕭良益上開所辯，尚不足影響
    前揭認定之結果。此外，被告又不能證明自己係有何正當權
    源占有系爭土地上如附圖所示之D 部分，則原告所進而主張
    被告之占有，均係無正當權源乙節，亦堪信為真實。
三、按所有人對於無權占有或侵奪其所有物者，得請求返還之。
    對於妨害其所有權者，得請求除去之。有妨害其所有權之虞
    者，得請求防止之，民法第767 條定有明文。本件原告為系
    爭土地之所有權人，而被告占用系爭土地如附圖所示D 部分
    之行為，又無何正當權源存在，既均足認定無誤，揆諸上揭
    法律規定，原告請求被告將無權占有系爭土地之地上物拆除
    ，並將土地返還原告，洵屬有據。
四、再按無法律上之原因而受利益，致他人受損害者，應返還其
    利益，民法第179 條前段定有明文。且按依不當得利之法則
    請求返還不當得利，以無法律上之原因而受利益，致他人受
    有損害為其要件，故其得請求返還之範圍，應以對方所受之
    利益為度，非以請求人所受損害若干為準，無權占有他人土
    地，可能獲得相當於租金之利益為社會通常之觀念，亦有最
    高法院61年台上字第1695號判例可稽。本件被告既有上述無
    權占有原告所有系爭土地部分之事實，且無法律上原因，則
    依上揭法律規定及最高法院判例意旨，原告自得併為請求被
    告返還其所受相當於租金之利益予原告。
五、另按城市地方房屋之租金，以不超過土地及其建築物申報總
    價年息10% 為限；第97條、第99條及第101 條之規定，於租
    用基地建築房屋均準用之，土地法第97條第1 項、第105 條
    分別定有明文。上開法律規定屬強制規定，則原告所得請求
    被告返還相當於租金之不當得利部分，自應受上開規定之拘
    束。就此部分原告雖主張應以系爭土地申報總價額年息10%
    為計算相當於租金之不當得利標準，並提出系爭土地申報地
    價謄本1 紙為據（見本院卷第12頁）。惟本院審酌系爭土地
    係坐落門牌號碼桃園縣中壢市○○路796 號至812 後整排房
    屋之後方，周圍房屋密集，鄰近1 號高速公路下方涵洞通路
    ，附近房屋住家亦有做商業使用，而中正路為雙向2 車道之
    馬路，寬15米以上，目前上述涵洞通路正在施工，平時往來
    人車頻繁，距離中壢火車站約2 公里，距離中壢市區○○○
    道路即環西路約60公尺，生活機能尚稱便利，被告所占有系
    爭土地如附圖所示D 部分之地上物為磚造鐵皮建物（附圖則
    載為水泥建物），將原有房屋之後院封住等情，有勘驗筆錄
    之記載及現場週遭環境之照片2 張之影本在卷可稽（見本院
    卷第86頁、第87頁、第118 頁）及被告使用系爭土地之面積
    大小與用途、現今社會經濟狀況等一切情事，認原告據以請
    求之上開計算標準尚嫌過高，應以系爭土地申報總價額年息
    5%為據，始較適當。準此，原告此部分所請求被告給付之金
    額以如附表所計算金額為可採，原告逾此金額所為之請求，
    則嫌無據。
六、從而，原告基於民法物上請求權及不當得利規定之法律關係
    ，請求被告應將所占有系爭土地上如附圖所示D 部分之地上
    物拆除，將所坐落之土地返還原告，並應給付原告如前認定
    之不當得利金額，均為有理由，應予准許。至原告逾上開範
    圍之請求，則為無理由，應予駁回。
七、本件事證已臻明確，兩造其餘攻擊或防禦方法及未經援用之
    證據，經本院斟酌後，認為均不足以影響本判決之結果，自
    無再逐一詳予論駁之必要，併此敘明。
據上論結，本件原告之訴為一部有理由，一部無理由，依民事訴
訟法第385 條第1 項前段、第79條，判決如主文。
中    華    民    國   100    年    11    月    10    日
              民事第二庭    法  官  張震武
以上正本係照原本作成
如對本判決上訴，須於判決送達後20日內向本院提出上訴狀
中    華    民    國   100    年    11    月    11    日
                            書記官  伍幸怡
附表：
┌──┬───────┬───────────────────────┬─────────┐
│編號│系爭土地地號及│請求返還不當得利金額之計算式（均為新臺幣；均以│備  註            │
│    │被告無權占有之│各年度申報地價年息5%計算不當得利金額；小數點以│                  │
│    │面積          │下均無條件捨去；日期均為民國）                │                  │
├──┼───────┼───────────────────────┼─────────┤
│1.  │桃園縣中壢市三│(1)自94年6 月21日起至95年12月31日止應返還金額：│左開土地歷年申報地│
│    │座屋段三座屋小│  22㎡×申報地價4,400 元×5%×1.53年＝7,405 元│價：              │
│    │段第175 –2 地│  （94年6 月21日起至94年底，期間以0.53年計）  │93年：4,400 元    │
│    │號上如附圖所示│(2)自96年1 月1 日起至98年12月31日止應返還金額：│94年：同上        │
│    │D 部分面積22平│  22㎡×申報地價5,517.4元×5%×3年＝18,207元  │95年：同上        │
│    │方公尺。      │(3)自99年1月1日起至99年6月20日止應返還金額：   │96年：5,517.4 元  │
│    │              │  22㎡×申報地價5,510元×5%×0.47年＝2,848元  │97年：同上        │
│    │              │（99年1 月1 日起至99年6 月20日止，期間以0.47年│98年：同上        │
│    │              │ 計）                                         │99年：5,510 元    │
│    │              │(4)以上合計：7,405 元＋18,207元＋2,848 元＝    │                  │
│    │              │  28,460元。                                  │                  │
│    │              │(5)自99年6月21日起應按月給付之金額：           │                  │
│    │              │  22㎡×申報地價5,510元×5%÷12個月＝505元。  │                  │
├──┴───────┴───────────────────────┤                  │
│小結：                                                              │                  │
│1.原告所請求被告給付自94年6 月21日起至99年6 月20日止相當於租金之不當│                  │
│  得利金額以28,460元為適當。                                        │                  │
│2.原告所請求被告自99年6 月21日起，按月給付相當於租金之不當得利金額以│                  │
│  505元為適當。                                                     │                  │
└──────────────────────────────────┴─────────┘